---
title: "ポリシリアル相関のシミュレーション"
author: "Polyserial Correlation Simulation"
date: "`r Sys.Date()`"
output:
  html_document:
    toc: true
    toc_float: true
    theme: cosmo
    highlight: tango
---

```{r setup, include=FALSE}
knitr::opts_chunk$set(echo = TRUE, warning = FALSE, message = FALSE)
```

# 1. はじめに

このドキュメントでは、ポリシリアル相関（Polyserial Correlation）の性質を
シミュレーションを通じて確認します。

## 必要なパッケージ

```{r packages}
# パッケージのインストール（初回のみ）
# install.packages(c("polycor", "MASS", "ggplot2"))

library(MASS)      # 多変量正規分布
library(polycor)   # ポリシリアル相関
library(ggplot2)   # 可視化
```

# 2. 潜在変数モデルからのデータ生成

## 2.1 データ生成関数

```{r data-generation}
generate_polyserial_data <- function(n, rho, thresholds) {
  # 二変量正規分布からデータを生成
  # X: 連続変数, Y*: 潜在変数
  Sigma <- matrix(c(1, rho, rho, 1), 2, 2)
  data <- mvrnorm(n, mu = c(0, 0), Sigma = Sigma)
  
  X <- data[, 1]
  Y_star <- data[, 2]
  
  # Y* を閾値で離散化 → 観測カテゴリ Y
  breaks <- c(-Inf, thresholds, Inf)
  Y <- cut(Y_star, breaks = breaks, labels = FALSE) - 1
  
  return(data.frame(X = X, Y_star = Y_star, Y = factor(Y, ordered = TRUE)))
}
```

## 2.2 サンプルデータの生成

```{r sample-data}
set.seed(42)

# パラメータ設定
n <- 500           # サンプルサイズ
rho_true <- 0.6    # 真の相関係数
thresholds <- c(-0.5, 0.8)  # 閾値 τ₁, τ₂

# データ生成
df <- generate_polyserial_data(n, rho_true, thresholds)

# カテゴリ分布の確認
table(df$Y)
```

## 2.3 データの可視化

```{r visualization, fig.width=10, fig.height=4}
# 2つのプロットを並べる
par(mfrow = c(1, 2))

# (a) 潜在変数 Y* vs X
plot(df$X, df$Y_star, 
     pch = 19, col = rgb(0.2, 0.4, 0.8, 0.5),
     xlab = "X (連続変数)", ylab = "Y* (潜在変数)",
     main = "(a) 潜在変数モデル")
abline(h = thresholds, col = "red", lty = 2, lwd = 2)
legend("topleft", c("閾値 τ₁, τ₂"), col = "red", lty = 2)

# (b) 観測される Y vs X
colors <- c("#e74c3c", "#3498db", "#2ecc71")
plot(df$X, jitter(as.numeric(df$Y) - 1, amount = 0.1),
     pch = 19, col = colors[as.numeric(df$Y)], 
     xlab = "X (連続変数)", ylab = "Y (観測カテゴリ)",
     main = "(b) 観測データ", yaxt = "n")
axis(2, at = 0:2, labels = c("低", "中", "高"))
legend("topleft", c("低 (0)", "中 (1)", "高 (2)"), 
       col = colors, pch = 19)

par(mfrow = c(1, 1))
```

# 3. ポリシリアル相関の推定

## 3.1 polycor パッケージによる推定

```{r estimation}
# ポリシリアル相関の推定（最尤法）
rho_hat <- polyserial(df$X, df$Y, ML = TRUE)

cat("真の相関係数 ρ:", rho_true, "\n")
cat("推定値 ρ̂:", round(rho_hat, 4), "\n")
cat("誤差:", round(rho_hat - rho_true, 4), "\n")
```

## 3.2 ピアソン相関との比較

```{r comparison}
# 単純にカテゴリを数値として扱った場合
rho_pearson <- cor(df$X, as.numeric(df$Y))

cat("ポリシリアル相関:", round(rho_hat, 4), "\n")
cat("ピアソン相関（不適切）:", round(rho_pearson, 4), "\n")
cat("過小推定の程度:", round((rho_true - rho_pearson) / rho_true * 100, 1), "%\n")
```

**結論**: ピアソン相関は相関を過小評価する傾向があります。

# 4. 一致性の検証

サンプルサイズを増やすと、推定量が真の値に収束することを確認します。

```{r consistency, fig.width=8, fig.height=5}
sample_sizes <- c(50, 100, 200, 500, 1000, 2000, 5000)
n_rep <- 30  # 各サンプルサイズでの繰り返し回数

results <- data.frame()

for (n in sample_sizes) {
  estimates <- numeric(n_rep)
  for (i in 1:n_rep) {
    df_sim <- generate_polyserial_data(n, rho_true, thresholds)
    estimates[i] <- polyserial(df_sim$X, df_sim$Y, ML = TRUE)
  }
  results <- rbind(results, data.frame(
    n = n,
    mean_est = mean(estimates),
    sd_est = sd(estimates),
    bias = mean(estimates) - rho_true
  ))
}

# 結果の表示
knitr::kable(results, digits = 4, 
             col.names = c("n", "平均推定値", "標準偏差", "バイアス"))

# プロット
ggplot(results, aes(x = n, y = mean_est)) +
  geom_line(color = "#3498db", size = 1) +
  geom_point(color = "#3498db", size = 3) +
  geom_errorbar(aes(ymin = mean_est - sd_est, ymax = mean_est + sd_est),
                width = 0.1, color = "#3498db") +
  geom_hline(yintercept = rho_true, color = "red", linetype = "dashed", size = 1) +
  scale_x_log10() +
  labs(x = "サンプルサイズ (log scale)", 
       y = "推定値 ρ̂",
       title = "ポリシリアル相関の一致性",
       subtitle = paste("真の相関係数 ρ =", rho_true)) +
  theme_minimal() +
  annotate("text", x = max(sample_sizes), y = rho_true + 0.02, 
           label = "真の値", color = "red", hjust = 1)
```

# 5. 漸近正規性の検証

```{r asymptotic-normality, fig.width=10, fig.height=4}
# 大きなサンプルサイズでの推定量の分布
n_large <- 1000
n_sim <- 500

estimates_large <- numeric(n_sim)
for (i in 1:n_sim) {
  df_sim <- generate_polyserial_data(n_large, rho_true, thresholds)
  estimates_large[i] <- polyserial(df_sim$X, df_sim$Y, ML = TRUE)
}

# ヒストグラムと正規分布の重ね合わせ
par(mfrow = c(1, 2))

# (a) ヒストグラム
hist(estimates_large, breaks = 30, probability = TRUE,
     main = paste("推定量の分布 (n =", n_large, ")"),
     xlab = "ρ̂", col = "lightblue", border = "white")
curve(dnorm(x, mean = mean(estimates_large), sd = sd(estimates_large)),
      add = TRUE, col = "red", lwd = 2)
abline(v = rho_true, col = "darkgreen", lty = 2, lwd = 2)
legend("topright", c("正規分布", "真の値"), 
       col = c("red", "darkgreen"), lty = c(1, 2))

# (b) Q-Q プロット
qqnorm(estimates_large, main = "Q-Q プロット")
qqline(estimates_large, col = "red", lwd = 2)

par(mfrow = c(1, 1))
```

# 6. k = 2 の特殊ケース（二系列相関）

```{r biserial}
# 2カテゴリの場合
thresholds_k2 <- c(0)  # 閾値1つ
df_k2 <- generate_polyserial_data(500, rho_true, thresholds_k2)

rho_polyserial_k2 <- polyserial(df_k2$X, df_k2$Y, ML = TRUE)
cat("k = 2 でのポリシリアル相関:", round(rho_polyserial_k2, 4), "\n")
cat("（これは二系列相関と一致する）\n")
```

# 7. まとめ

1. **ポリシリアル相関**は、連続変数と順序カテゴリ変数の間の相関を正しく推定する
2. **一致性**: サンプルサイズ → ∞ で真の値に収束
3. **漸近正規性**: 大標本では推定量は正規分布に従う
4. **ピアソン相関との違い**: ピアソン相関は相関を過小評価する

# セッション情報

```{r session-info}
sessionInfo()
```
